【裁判字號】    97,訴,977
【裁判日期】    970430
【裁判案由】    偽造文書
【裁判全文】
臺灣彰化地方法院刑事判決               97年度訴字第977號
公  訴  人  臺灣彰化地方法院檢察署檢察官
被      告  乙○○
上列被告因偽造文書案件，經檢察官提起公訴（97年度偵字第19
12號、97年度偵字第3436號），本院依簡式審判程序判決如下：
    主    文
乙○○行使偽造私文書，足以生損害於公眾及他人，累犯，處有
期徒刑肆月，如附表一所示偽造之「甲○○」簽名、指印均沒收
；又行使偽造私文書，足以生損害於公眾及他人，累犯，處有期
徒刑肆月，如附表二所示偽造之「甲○○」簽名、指印均沒收。
應執行有期徒刑柒月，如附表一、二所示偽造之「甲○○」簽名
、指印均沒收。
    事    實
一、乙○○前因傷害案件，經臺灣高等法院臺中分院於民國（下
    同）94年度上易字第1360號判決判處有期徒刑4 月，得易科
    罰金確定，經入監執行後，已於95年11月11日執行完畢。詎
    猶不知悛悔，復因涉犯毒品危害防制條例案件，分別：
（一）為警於96 年12月5 日，在彰化縣花壇鄉中庄村內厝巷110
      號前查獲，並為脫免刑責，基於接續偽造署押以行使偽造
      私文書之犯意，在彰化縣警察局鹿港分局內，冒用其弟弟
      「甲○○」之名義，在如附表1 編號1-11所示之文件上接
      續偽造「甲○○」之簽名及指印；並將如附表1 編號7 、
      8 、9 所示之權利告知書、逮捕通知書、家屬通知書接續
      交予承辦之員警而行使之，用已表示收受各該私文書，均
      足以生損害於甲○○及警察機關文書製作及偵查犯罪之正
      確性。復經警解送至臺灣彰化地方法院檢察署，並於檢察
      官訊問後，亦承上偽造署押之犯意，接續在如附表1 編號
      12所示之訊問筆錄上偽造「甲○○」之簽名，足以生損害
      於甲○○及刑事偵查機關文書製作及偵查犯罪之正確性。
（二）為警於97年1 月27日，在彰化線埔心鄉○○村○○路○ 段
      147 號前查獲，並為脫免刑責，另基於接續偽造署押以行
      使偽造私文書之犯意，在彰化縣警察局溪湖分局內，冒用
      其弟弟「甲○○」之名義，在如附表2 編號1-10所示之文
      件上接續偽造「甲○○」之簽名及指印；並將如附表2 編
      號7 、8 所示之逮捕通知書、家屬通知書接續交予承辦之
      員警而行使之，用已表示收受各該私文書，均足以生損害
      於甲○○及警察機關文書製作及偵查犯罪之正確性。復經
      警解送至臺灣彰化地方法院檢察署，並於檢察官訊問後，
      亦承上偽造署押之犯意，接續在如附表2 編號11所示之訊
      問筆錄上偽造「甲○○」之簽名，足以生損害於甲○○及
      刑事偵查機關文書製作及偵查犯罪之正確性。嗣乙○○於
      溪湖分局所捺印之指紋卡經送請內政部警政署刑事警察局
      建立指紋建檔，依指紋電腦比對法、指紋特徵點比對法確
      認結果，發現與該局檔存之「甲○○」指紋卡指紋不相符
      合，而與「乙○○」本人指紋卡之指紋相符，始查悉上情
      。
二、案經彰化縣警察局溪湖分局報請臺灣彰化地方法院檢察署檢
    察官偵查起訴。
    理    由
一、除被告所犯為死刑、無期徒刑、最輕本刑為3 年以上有期徒
    刑之罪或高等法院管轄第1 審案件者外，於前條第1 項程序
    進行中，被告先就被訴事實為有罪之陳述時，審判長得告知
    被告簡式審判程序之旨，並聽取當事人、代理人、辯護人及
    輔佐人之意見後，裁定進行簡式審判程序，刑事訴訟法第27
    3 條之1 第1 項、第284 條之1 分別定有明文。本件被告乙
    ○○所涉係死刑、無期徒刑、最輕本刑為3 年以上有期徒刑
    之罪或高等法院管轄第1 審案件以外之罪，並於本院行準備
    程序時就被訴事實為有罪之陳述，本院合議庭依前揭規定，
    經評議結果，裁定改由受命法官獨任行簡式審判程序，合先
    敘明。
二、前揭犯罪事實，業據被告乙○○於警詢、偵訊、本院準備程
    序及審理時坦承不諱（見彰化縣警察局溪湖分局溪警分偵字
    第0970002775號卷第1 、2 頁，臺灣彰化地方法院檢察署97
    年度偵字第959 號卷第32、33頁，本院97年度訴字第977 號
    卷第30、35-37 頁），核與被害人即證人甲○○於警詢中所
    為之證述相符（見彰化縣警察局溪湖分局溪警分偵字第0970
    002775號卷第10頁），並有如附表所示之文件、內政部警政
    署刑事警察局97年2 月15日刑紋字第0970027166號函等件在
    卷可稽（見彰化縣警察局溪湖分局溪警分偵字第0970001641
    號卷第1-6 、10-13 頁，臺灣彰化地方法院檢察署97年度偵
    字第1912號卷第6 頁，96年度毒偵字第6162號卷第5-8 、17
    、18-22 、26、28-32 、38-40 頁，97年度偵字第959 號卷
    第5 、7 、9 、10、13頁，本院97年度聲羈字第34號卷第3-
    5 頁），足認被告之自白與事實相符，事證明確，被告犯行
    堪予認定。
三、按刑法上之「署押」，係指於紙張或物體上簽署之姓名或其
    他符號，以表示其承認所簽署文書之效力，與印文有同一效
    力，而刑法上所謂偽造署押，係指未經他人之授權或同意，
    而擅自簽署他人之姓名或畫押（包括以他人之名義按捺指印
    之情形）者而言（最高法院93年度臺上字第2057號判決意旨
    參照）。次按，刑法上之偽造署押罪，係指單純偽造簽名、
    畫押而言，若在制式之書類上偽造他人簽名，已為一定意思
    表示，具有申請書或收據等類性質者，則係犯偽造文書罪。
    再按警方依刑事訴訟法規定所製作之逮捕通知書，記載被逮
    捕人何以遭逮捕或拘提等情，而被逮捕人於收受通知後，在
    該通知本人聯或通知家屬聯上簽名及按捺指印，由形式上觀
    察，即足表示簽名人已知悉其受逮捕之意旨，並足由為簽名
    人出具收受斯項通知書之證明。其後，將之交付警方，應成
    立刑法第216 條、第210 條之行使偽造私文書罪（最高法院
    90年度臺上字第6057號判決參照）。復按逮捕通知書、權利
    告知書上偽造之署名及指印紋，分別具有表示收受逮捕之告
    知、被告知罪名及必須接受偵訊，並可以行使緘默、選任辯
    護人、請求調查有利證據等權利之意，性質上均係私文書（
    最高法院77年度臺上字第776 號判決意旨參照）。本案被告
    在如附表1 編號7 、8 、9 所示及附表2 編號7 、8 所示之
    權利告知書被告知人簽章欄、逮捕通知書被通知人簽章欄、
    家屬通知書被通知人簽章欄上，分別偽造「甲○○」之署押
    ，依其內容各足以表示甲○○本人已知悉其受逮捕之意旨，
    及業已收受權利告知書、逮捕通知書、家屬通知書，已為警
    察機關依法逕行逮捕及被告知罪名及必須接受偵訊，並可以
    行使緘默、選任辯護人及請求調查有利證據、通知家屬到場
    等權利之意，是如附表1 編號7 、8 、9 及附表2 編號7、8
    所示之文書，均屬刑法第210 條所稱之私文書，雖前揭私文
    書係警察機關事先印製，然此不過為便利之措施，被告明知
    其內容，自可決定是否簽署，既仍執意冒名應訊而在其上偽
    造署押，該事先印就之內容即為被告採為自己之一定意思表
    示而為私文書，此與事先在印妥內容之收據上偽簽他人姓名
    之情形，無分軒輊，自屬刑法第210 條所稱之私文書，被告
    復將該等文書分別交付予之承辦員警、法警及書記官收執存
    卷而行使之，自足以生損害於甲○○本人及司法機關偵審犯
    罪之正確性，核被告就事實欄一（一）（二）此部分所為係
    分別犯刑法第216 條、第210 條之行使偽造私文書罪。至被
    告於如附表1 編號1-6 、10-12 及附表2 編號1-6 、9-13所
    示之文件上簽名、捺印，並無表明為文書之用意而不具文書
    之性質，是核其就事實欄一（一）（二）此部分所為，分別
    係犯刑法第217 條第1 項之偽造署押罪。
四、被告冒用「甲○○」名義先後為偽造署押及偽造私文書（指
    如附表1 編號7 、8 、9 及附表2 編號7 、8 所示）之行為
    ，主觀上分別係基於單一犯意，客觀上亦均僅侵害一個法益
    ，且係於密切接近之時地實施，各偽造署押、偽造私文書行
    為之獨立性極為薄弱，在刑法評價上，以視為數個舉動之接
    續施行，合為包括之一行為予以評價，較為合理，是其均屬
    於接續犯（最高法院有93年度臺上字第6697號判決意旨參照
    ）。被告在如附表1 、2 所示之文件上，接續偽造「甲○○
    」署押之行為，進而偽造如附表1 編號7 、8 、9 及附表2
    編號7 、8 所示之私文書，再持以行使，其偽造署押之行為
    為偽造私文書之部分行為，其偽造私文書之低度行為各為行
    使之高度行為所收吸，均不另論罪。又被告如事實欄一（一
    ）（二）所載之犯行，均以一行為同時觸犯上開偽造署押及
    行使偽造私文書2 罪，為想像競合犯，應分別依刑法第55條
    規定，從一重論以行使偽造私文書罪處斷。被告所犯如事實
    欄一（一）與（二）所載行使偽造私文書罪2 罪間，犯意各
    別，行為互殊，應予分論併罰。另公訴意旨雖未敘及被告有
    如附表1 編號5 、6 、10、11及附表2 編號4-6 、8-10所示
    文件上偽造「甲○○」署押（含簽名及指印）之行為，然此
    部分偽造署押之犯行，分別與如事實欄一（一）及（二）所
    載其餘經檢察官起訴之部分，各有接續犯之實質上一罪關係
    ，亦均為起訴效力之範圍所及，本院自均得併予審究。查被
    告前因傷害案件，經臺灣高等法院臺中分院於94年度上易字
    第1360號判決判處有期徒刑4 月，得易科罰金確定，經入監
    執行後，已於95年11月11日執行完畢，有臺灣高等法院被告
    前案紀錄表附卷可按，其於5 年內故意再犯本件有期徒刑以
    上之上開2 罪，均為累犯，均應依法加重其刑。爰審酌被告
    因違反毒品危害防制條例案件為警分別查獲後，竟為規避刑
    事責任而2 次冒用親人名義應訊，所生危害非輕，惟念其犯
    罪之手段、方法，及犯罪後於警詢、偵查及本院審理時均能
    坦認犯行，態度尚稱良好等一切情狀，分別量處如主文所示
    之刑，並定其應執行之刑。又本件被告犯罪時間均係在96年
    4 月24日以後，並不符合中華民國96年罪犯減刑條例所定之
    減刑要件，均尚無依該條例規定予以減刑之餘地。至如附表
    所示偽造「甲○○」名義之簽名及指印，不問屬於犯人與否
    ，均應依刑法第219 條規定諭知沒收。
據上論斷，應依刑事訴訟法第273 條之1 第1 項、第299 條第1
項前段，刑法第216 條、第210 條、第219 條、第47條第1 項、
第51條第5 款，判決如主文。
本案經檢察官莊佳瑋到庭執行職務。
中    華    民    國    97    年    4    月    30    日
                      刑事第三庭     法  官  林秉暉
以上正本證明與原本無異。
如不服本判決，應於判決送達後10日內，向本院提出上訴書狀，
上訴書狀應「敘述具體上訴理由」，並按他造當事人之人數附繕
本。「切勿逕送上級法院」。
告訴人或被害人對於判決如有不服具備理由請求檢察官上訴者，
其上訴期間之計算係以檢察官收受判決正本之日期為準。
中    華    民    國    97    年    5     月    5     日
                                      書記官  梁高賓
附錄論罪科刑法條：
中華民國刑法第216條
（行使偽造變造或登載不實之文書罪）
行使第210 條至第215 條之文書者，依偽造、變造文書或登載不
實事項或使登載不實事項之規定處斷。
中華民國刑法第210條
（偽造變造私文書罪）
偽造、變造私文書，足以生損害於公眾或他人者，處5 年以下有
期徒刑。
附表1：（96年12月5日經警查獲該次）
┌──┬─────────┬──────────┐
│編號│文件名稱          │偽造之簽名、指印數量│
├──┼─────────┼──────────┤
│1   │警詢筆錄          │3 份，簽名共9 枚，指│
│    │                  │印共36枚。          │
├──┼─────────┼──────────┤
│2   │搜索扣押筆錄      │3 份，簽名共9 枚，指│
│    │                  │印共9 枚。          │
├──┼─────────┼──────────┤
│3   │扣押物品目錄表    │1份，簽名14枚，指印1│
│    │                  │4枚。               │
├──┼─────────┼──────────┤
│4   │扣押物品收據      │1 份，簽名1 枚，指印│
│    │                  │1枚。               │
├──┼─────────┼──────────┤
│5   │口卡片            │3 份，簽名共3 枚，指│
│    │                  │印共3 枚。          │
├──┼─────────┼──────────┤
│6   │毒品初步檢驗報告單│3 份，簽名共3 枚，指│
│    │                  │印共3 枚。          │
├──┼─────────┼──────────┤
│7   │權利告知書        │1 份，簽名1 枚，指印│
│    │                  │1枚。               │
├──┼─────────┼──────────┤
│8   │逮捕通知書        │3 份，簽名共3 枚，指│
│    │                  │印共3 枚。          │
├──┼─────────┼──────────┤
│9   │家屬通知書        │3 份，簽名共3 枚，指│
│    │                  │印共3 枚。          │
├──┼─────────┼──────────┤
│10  │委託檢驗尿液代號與│3 份，簽名共3 枚，指│
│    │真實姓名對照表    │印共3 枚。          │
├──┼─────────┼──────────┤
│11  │指紋卡片          │1 份，簽名1 枚，指印│
│    │                  │20枚，掌印2枚。     │
├──┼─────────┼──────────┤
│12  │偵訊筆錄          │1 份，簽名2 枚。    │
│    │                  │                    │
└──┴─────────┴──────────┘
附表2：（97年1月27日經警查獲該次）
┌──┬─────────┬──────────┐
│1   │警詢筆錄          │1 份，簽名2 枚，指印│
│    │                  │6枚 。              │
├──┼─────────┼──────────┤
│2   │扣押筆錄          │1 份，簽名2枚，指印2│
│    │                  │枚。                │
├──┼─────────┼──────────┤
│3   │扣押物品目錄表    │1 份，簽名26枚，指印│
│    │                  │26枚。              │
├──┼─────────┼──────────┤
│4   │口卡片            │1 份，簽名1 枚，指印│
│    │                  │1枚。               │
├──┼─────────┼──────────┤
│5   │毒品初步檢驗報告單│1份，簽名1枚，指印1 │
│    │                  │枚。                │
├──┼─────────┼──────────┤
│6   │前科相片線上查詢作│1 份，簽名1 枚，指印│
│    │業                │1枚。               │
├──┼─────────┼──────────┤
│7   │逮捕通知書        │1 份，簽名1 枚，指印│
│    │                  │1枚。               │
├──┼─────────┼──────────┤
│8   │家屬通知書        │1 份，簽名1 枚，指印│
│    │                  │1枚。               │
├──┼─────────┼──────────┤
│9   │委託檢驗尿液代號與│1 份，簽名1 枚，指印│
│    │真實姓名對照表    │1枚。               │
├──┼─────────┼──────────┤
│10  │指紋卡片          │1 份，簽名1 枚，指印│
│    │                  │20枚，掌印2枚 。    │
├──┼─────────┼──────────┤
│11  │偵訊筆錄          │1 份，簽名2枚，指印2│
│    │                  │枚。                │
├──┼─────────┼──────────┤
│12  │羈押筆錄          │1 份，簽名1枚。     │
├──┼─────────┼──────────┤
│13  │本院押票          │1 份六聯，指印5枚。 │
└──┴─────────┴──────────┘


司法院資訊處製作；財團法人民間司法改革基金會備份。
